臺灣高等法院民事判決　　　　　　　　　　　　　　九十二年度上字第一一二九號
　　上　訴　人　丁○○○
　　被 上訴 人　丙○○
　　　　　　　　乙○○
　　兼 右一 人
　　訴訟代理人　甲○○
當事人間請求返還無權占有土地等事件，上訴人對於中華民國九十二年七月十日臺灣
桃園地方法院九十一年度訴字第六一四號第一審判決提起上訴，本院於九十三年三月
三十日言詞辯論終結，判決如下：
    主      文
上訴駁回。
第二審訴訟費用由上訴人負擔。
    事      實
甲、上訴人方面：
一、聲明：
  (一)原判決不利於上訴人部分廢棄。
  (二)右廢棄部分，被上訴人在第一審之訴駁回。
二、陳述：除與原判決記載相同，茲引用之外，補稱略以：
  (一)坐落桃園縣八德市○○段五五一地號土地（下稱系爭土地）地形呈三角形，突出
    於門牌號碼為桃園縣八德市○○路○段八六二號房屋（下稱系爭房屋）中間地帶
    ，一拆影響前段與後段，且系爭土地與鄰地均為畸零地，依法、依俗均應合併使
    用，只能請求補償不能請求拆除。
  (二)土地法第一百零五條準用第九十七條第一項係規定地租之限制，一般均為百分之
    五，不超過百分之六，原審准予最高限百分之十，顯然超額。
乙、被上訴人方面：
一、聲明：上訴駁回。
二、陳述：除與原判決記載相同，茲引用之外，補稱略以：
  (一)越界建築人須為土地所有人，或地上權人、永佃權人及典權人，始有民法第七百
    九十六條前段規定之適用。然上訴人並未能舉證證明其或系爭房屋之原始起造人
    林文龍為系爭土地相鄰之同地段五四二及五七三地號土地之所有人，自無民法第
    七百九十六條前段規定之適用。
  (二)系爭房屋所在位置，一面面臨二十四米道路（即介壽路），另一面則面臨大湳形
    象商圈，可認系爭土地周圍交通便利，商業機能發達，原審按申報地價百分之十
    計算相當於租金之不當得利，自屬有據。
    理      由
一、被上訴人起訴主張：系爭土地為伊等三人共有，被上訴人丙○○、甲○○、乙○
    ○之應有部分各為二分之一、四分之一、四分之一，上訴人丁○○○所有系爭房
    屋無權占用如原判決附圖一Ａ部分所示土地十餘年，並將系爭房屋出租交付予原
    審共同被告羅建輝作為營業使用，爰依民法第七百六十七條、第一百七十九條之
    規定，訴請原審共同被告羅建輝自系爭房屋遷出，另請求上訴人丁○○○拆除系
    爭房並與原審共同被告羅建輝將土地返還予伊等，暨上訴人丁○○○自民國（下
    同）八十六年四月一日起至返還系爭土地之日止，按年分別給付被上訴人丙○○
    新台幣（下同）三萬五千零六元、甲○○及乙○○各一萬七千五百零三元之損害
    金（原審為被上訴人勝訴之判決，原審共同被告羅建輝就其敗訴之部分，未據聲
    不服，原審共同被告羅建輝部分，已告確定）。上訴人則以：系爭房屋興建時，
    被上訴人均未加以阻止，於九十年七月間拓寬忠孝路時，亦未阻止，是應屬越界
    建築，被上訴人即不得請求拆屋還地，且損害金一般均為申報地價百分之五，不
    超過百分之六，被上訴人請求最高限百分之十，顯屬過高等語，資為抗辯。
二、被上訴人主張：系爭土地為伊等三人共有，被上訴人丙○○、甲○○、乙○○之
    應有部分各為二分之一、四分之一、四分之一，上訴人所有系爭房屋無權占用如
    原判決附圖一Ａ部分所示面積三十點六平方公尺土地之事實，業據提出土地登記
    謄本為證（見原審卷一第九、一○頁），並經原審會同地政事務所人員勘驗現場
    並複丈屬實，有訊問筆錄及桃園縣八德地政事務所九十一年七月十日九一德地測
    字第○九一○○○三七七二號函附複丈成果圖在卷可稽（見原審卷一第三一至三
    四頁），復為上訴人所不爭執，堪信為真實。
三、上訴人雖抗辯：伊係於系爭土地及其鄰地即同地段五七三、五四二地號土地興建
    上開房屋，是本件應屬越界建築，被上訴人知之而未為異議，不得請求伊拆屋還
    地云云。惟按「土地所有人建築房屋逾越疆界者，鄰地所有人如知其越界而不即
    提出異議，不得請求移去或變更其建築物。」，民法第七百九十六條前段定有明
    文。準此，越界建築人須為土地所有人，或地上權人、永佃權人及典權人（民法
    第八百三十三條、第八百五十條及第九百十四條參照），始有上開規定之適用。
    系爭房屋雖興建於上開三筆土地上，但上訴人並未主張、證明系爭房屋之原始起
    造人林文龍為上開五七三及五四二地號土地之所有人，上訴人亦自認其非各該土
    地之所有人，且又亦未主張、證明訴外人林文龍係各該土地之地上權人、永佃權
    人或典權人，依上開說明，本件自無民法第七百九十六條前段規定之適用，上訴
    人之上開抗辯為不可採。
四、次按「所有人對於無權占有或侵奪其所有物者，得請求返還之。對於妨害其所有
    權者，得請求除去之。」，民法第七百六十七條定有明文。上訴人所有系爭房屋
    無權占用如原判決附圖一Ａ部分所示土地，自有妨害被上訴人之所有權。則被上
    訴人請求上訴人應將系爭房屋拆除並將土地返還予被上訴人，自屬有據。
五、復按無法律上之原因而受利益，致他人受損害者，應返還其利益，民法第一百七
    十九條前段定有明文。又其得請求返還之範圍，應以對方所受之利益為度，非以
    請求人所受損害若干為準，無權占有他人土地，可能獲得相當於租金之利益為社
    會通常之觀念（最高法院六十一年臺上字第一六九五號判例參照）。本件上訴人
    無權占有被上訴人之系爭土地，已詳如前述，則被上訴人依不當得利之法律關係
    請求上訴人返還自八十六年四月一日起至返還系爭土地之日止相當於租金之利益
    ，亦屬有據。又按租用基地建築房屋，其租金以不超過土地申報總價額年息百分
    之十為限，土地法第一百零五條、第九十七條第一項定有明文。本院審酌上訴人
    所有系爭房屋坐落於桃園縣八德市，一面面臨二十四米道路（即介壽路），另一
    面則面臨大湳形象商圈等情，業經原審勘驗屬實（見原審卷一第三一、三二頁）
    ，足見系爭土地周圍交通便利，商業機能發達，認系爭土地之租金應以土地申報
    總價額之百分之十計算尚屬允當。而系爭土地之申報地價為二萬二千八百八十元
    ，亦有土地登記謄本在卷可考（見原審卷一第九、一○頁），是被上訴人三人主
    張得按其等應有部分，請求上訴人自八十六年四月一日起至返還系爭土地之日止
    ，按年分別給付被上訴人丙○○、甲○○、乙○○三萬五千零六元〔22880（申
    報地價）×30.6（占用面積）×10％×1/2＝35006，元以下四捨五入（下同）〕
    、一萬五千七百零三元〔22 880（申報地價）×30.6（占用面積）×10％×1/4
    ＝17503〕、一萬五千七百零三元〔22880（申報地價）×30.6（占用面積）×10
    ％×1/4＝17503〕，為有理由。
六、上訴人又抗辯：伊以對於被上訴人之不當得利債權與被上訴人之本件金錢請求抵
    銷乙節。經查，上訴人已經自認其非上開五四二地號土地之所有人，又其雖主張
    係受委託管理上開土地云云，惟其提出之授權書載明：「授權丁○○○管理、出
    租事宜。」等語，而出具該授權書之人黃忠慶於原審證稱：伊父親在世時，將土
    地委託丁○○○管理，之後是由伊代表全部繼承人委託管理，丁○○○將出租所
    得之金錢交給伊，所得並非歸丁○○○等語（見原審卷一第一一二、卷二第七一
    頁），是應認上訴人僅經授與單純管理權而已，並無使用、收益及處分上開土地
    之權限。而無權占有使用他人之土地，係侵害他人所有權之利益歸屬，而致他人
    受有損害，又其受有應歸屬權利人之利益，欠缺正當依據，係無法律上之原因，
    應將所受利益返還受損人。本件上訴人就上開五四二地號土地既僅有管理權而無
    使用收益權限，縱認被上訴人無權占用如原判決附圖二Ａ、Ｂ部分所示土地而受
    有利益，惟此利益並非歸屬上訴人，是上訴人主張得請求被上訴人返還還相當於
    租金之不當得利乙節，即非可採，故上訴人主張以此債權與被上訴人之本件金錢
    請求抵銷乙節，自屬無據。
七、綜上所述，被上訴人主張：上訴人所有系爭房屋無權占用伊等所有之系爭土地，
    為可採。上訴人抗辯：本件應屬越界建築，被上訴人知之而未為異議，不得請求
    伊拆屋還地，為不可採。從而，被上訴人本於所有權、不當得利之法律關係請求
    上訴人拆除系爭房屋並與原審共同被告羅建輝將土地返還予被上訴人，及自八十
    六年四月一日起至返還系爭土地之日止，按年分別給付被上訴人丙○○三萬五千
    零六元、甲○○及乙○○各一萬七千五百零三元之損害金，為有理由。是則原審
    為被上訴人勝訴之判決，並依其等之聲請以供擔保為條件，而為假執行之宣告，
    核無不合。上訴意旨指摘原判決不當，求予廢棄改判，為無理由，應予駁回。
八、本件事證已臻明確，兩造其餘主張陳述及所提之證據，經審酌後認並不影響判決
    結果，毋庸一一贅述，附此敘明。
據上論結，本件上訴為無理由，爰判決如主文。
中　　　華　　　民　　　國　　九十三　　年　　　四　　　月　　 十三 　　日
                              民事第十七庭
                                  審判長法  官  黃  騰  耀
                                        法  官  楊  絮  雲
                                        法  官  許  文  章
正本係照原本作成。
如不服本判決，應於收受送達後二十日內向本院提出上訴書狀，其未表明上訴理由者
，應於提出上訴後二十日內向本院補提理由書狀（均須按他造當事人之人數附繕本）
上訴時應提出委任律師或具有律師資格之人之委任狀；委任有律師資格者，另應附具
律師資格證書及釋明委任人與受任人有民事訴訟法第四百六十六條之一第一項但書或
第二項（詳附註）所定關係之釋明文書影本。
中　　　華　　　民　　　國　　九十三　　年　　　四　　　月　　 十四 　　日
　　　　　　　　　　　　　　　　　　　　書記官  李  明  昇
附註：
民事訴訟法第四百六十六條之一（第一項、第二項）：
對於第二審判決上訴，上訴人應委任律師為訴訟代理人。但上訴人或其他法定代理人
具有律師資格者，不在此限。
上訴人之配偶、三親等內之血親、二親等內之姻親，或上訴人為法人、中央或地方機
關時，其所屬專任人員具有律師資格並經法院認為適當者，亦得為第三審訴訟代理人
。
